臺灣新竹地方法院民事簡易判決  
110年度竹簡字第503號
原      告  林美玉  
            劉怡伶  
共      同
訴訟代理人  林夏陞律師
複代理人    陳志寧律師
被      告  李國榮  

訴訟代理人  李正義  
被      告  李佩琪  

訴訟代理人  莊媫柔  
被      告  李佩玲  

訴訟代理人  莊素芬  
上列當事人間拆屋還地事件，本院於民國111年3月22日辯論終結
，判決如下：
    主      文
原告之訴駁回。
訴訟費用由原告負擔。
    事實及理由
壹、程序方面：
    按訴狀送達後，原告不得將原訴變更或追加他訴，但請求之
    基礎事實同一或不甚礙被告之防禦及訴訟之終結者，不在此
    限，民事訴訟法第255條第1項第2、7款分別定有明文。查原
    告以坐落新竹市○區○○段○○段00地號土地（下稱系爭土地）
    為原告共有，被告共有門牌號碼新竹市○區○○路0號建物（下
    稱系爭建物）越界占用系爭土地為由，請求被告將占用土地
    地上物拆除，將占用土地返還原告，而聲明請求：被告應將
    系爭土地上占用面積5平方公尺之建物與其上之電錶、水錶
    、瓦斯錶拆除，並將該土地返還原告（確實位置及面積以實
    測為準）。嗣經本院會同新竹市地政事務所實施測量後，原
    告具狀更正聲明為：被告應將坐落系爭土地上如附圖所示編
    號A部分瓦斯表(面積0.05平方公尺）、編號B部分水表（面
    積0.02平方公尺）、編號C部分階梯（面積0.1平方公尺）、
    編號D部分地上物（面積1.03平方公尺）之地上物拆除，將
    該部分土地返還予原告，有民事起訴狀、民事準備書狀在卷
    可參，核與前揭規定相符，自應准許。
貳、實體方面：　　
一、原告林美玉、劉怡伶起訴主張：
（一）原告為系爭土地所有權人，於109年7月鑑界時，發現被告
      共有系爭建物越界占用，且系爭建物之水、電、瓦斯表皆
      設置於系爭土地上，被告所有系爭建物無權占用原告系爭
      土地，爰依民法第767條第1項規定，請求被告拆除之。
（二）被告聲稱其舊房屋拆除後重建之新房屋與舊房屋界址相同
      ，惟本件占用面積不大，房屋是否有擴建難單就以照片做
      肉眼比對，況被告房屋似未依法做建築線退縮，其建築範
      圍甚至擴至原告之土地，有可能係二次施工或其他原因所
      導致，此些因素僅能透過測量方能準確判斷。希望被告能
      購買占用部分。
（三）並於本院聲明：被告應將坐落系爭土地上如附圖所示編號
      A部分瓦斯表(面積0.05平方公尺）、編號B部分水表（面
      積0.02平方公尺）、編號C部分階梯（面積0.1平方公尺）
      、編號D部分地上物（面積1.03平方公尺）之地上物拆除
      ，將該部分土地返還予原告。
二、被告則以：
（一）被告李佩琪稱：本件可能因為65年間重測調查有誤差存在
      ，且96年間有鑑界，被告認為地籍線是有疑問的，與調查
      報告不一致，舊房屋未拆除前，兩方一直以巷中為地界，
      65年至今，系爭土地上建物從未改建，系爭土地與同地段
      74地號土地之間的巷道也未改變，法院應尊重調查表精神
      ，界址位置位於巷子中間。
（二）被告李國榮、李佩玲稱：當時蓋房屋時已申請查界址，蓋
      房屋過程中也沒有任何違規，為什麼10幾年後才說我們占
      用，希望可以尊重調查表的精神，而且我們只有1個瓦斯
      表在那裡。
（三）並於本院聲明：駁回原告之訴。
三、法院之判斷：　
    原告為系爭土地所有權人，系爭建物為被告共有之事實，有
    土地、建物謄本在卷可稽，並為兩造所不爭執。是本件本院
    所應審究者為：（一）系爭建物及附設瓦斯表、水表、階梯
    是否占用系爭土地？（二）原告是否得請求被告將占用系爭
    土地地上物、及附設瓦斯表、水表、階梯拆除，將土地返還
    原告？經查：
（一）關於系爭建物及附設瓦斯表、水表、階梯是否占用系爭土
      地部分：
　　⒈按重新實施地籍測量時，土地所有權人應於地政機關通知
      之限期內，自行設立界標，並到場指界；地籍調查，係就
      土地坐落、界址、原有面積、使用狀況及其所有權人、他
      項權利人與使用人之姓名、住所等事項，查註於地籍調查
      表內；前項所有權人之土地界址，應於地籍調查表內繪製
      圖說，作為戶地界址測量之依據，土地法第46條之2第1項
      前段、地籍測量實施規則第79條第1項、第2項定有明文。
　　⒉再依土地法第46條之1至第46條之3之規定所為地籍圖重測
      ，純為地政機關基於職權提供土地測量技術上之服務，將
      人民原有土地所有權範圍，利用地籍調查及測量等方法，
      將其完整正確反映於地籍圖，初無增減人民私權之效力。
      故縱令相鄰土地所有權人於重新實施地籍測量時，均於地
      政機關通知之期限內到場指界，毫無爭議，地政機關依照
      規定，已依其共同指定之界址重新實施地籍測量。則於測
      量結果公告期間內即令土地所有權人以指界錯誤為由，提
      出異議，測量結果於該公告期間屆滿後即行確定，地政機
      關應據以辦理土地標示變更登記。惟有爭執之土地所有權
      人尚得依法提起民事訴訟請求解決，法院應就兩造之爭執
      ，依調查證據之結果予以認定（司法院大法官釋字第374
      號解釋意旨參照）。是已實施地籍圖重測地區，測量結果
      於該公告期間屆滿後未經異議確定，於確定後如所有權人
      主張測量結果與界址不符，參酌前開解釋意旨，有爭議之
      所有權人仍得主張並提起訴訟確認。
　　⒊原告所有系爭土地與系爭建物坐落土地同段74地號土地（
      下稱74地號土地）相毗鄰，重測前分別為新竹市○○○段000
      000地號、同段255-38地號土地，有建物登記謄本、新竹
      市地政事務所110年8月10日新地測字第1100006371號函檢
      附之地籍圖、地籍調查表（見本院卷第39頁、第87-91頁
      ）在卷可憑。而重測前新竹市○○○段000000地號、同段255
      -38地號土地於65年間地籍重測時，經前開2筆土地指界人
      均指界前開2筆土地界址位在巷子中間，測量情形則依照
      調查結果測量，有地籍調查表在卷可按（見本院卷第73、
      91頁）。
　　⒋再依被告提出重測前所拍攝之舊照片（見本院卷第107頁）
      所示，上開2筆於65年重測前土地上均各自建有房屋。又
      原告表示系爭土地上房屋並未重建，重測前255-38地號土
      地上房屋雖於重測後有重建，但比對被告提出重建前舊時
      照片（見本院卷第109-113頁），地籍調查表所記載之巷
      子，即位在前開2筆土地上方所興建2間房屋間，應無疑義
      。可知前開2筆土地界址位在系爭土地下方基座及排水溝
      中間應無疑義。
　　⒌再依前開舊時照片，地籍調查表所稱之巷子實係255-39地
      號土地上方建物下方延伸基座及沿基座興築之排水溝所構
      成。重測前255-38地號土地上房屋雖有重建，惟255-39地
      號土地上房屋基座、排水溝現況仍存在，而255-38地號土
      地上外牆階梯、及原告主張占用系爭土地之水表、瓦斯表
      均位在排水溝另一側；另參酌本院會同兩造履勘現場並囑
      託新竹市地政事務所至現場實施勘測，請地政人員當場測
      量測量被告主張系爭土地與同段74地號土地間地籍線即現
      況水溝側邊距離，從389號房屋外牆測至相對人主張地籍
      線之寬度約33至34公分，量至地政事務所前定界址點之寬
      度約60至61公分，有本院勘驗測量筆錄（見本院卷第100
      頁）附卷可憑。而系爭建物瓦斯表除立於原告所有門牌號
      碼新竹市○○路000號房屋外牆牆面上外，系爭建物及水表
      、建物前方階梯則位在巷子水溝另一側，亦經本院勘驗屬
      實，有勘驗測量筆錄可按。
　　⒍雖本院囑託新竹市地政事務所至現場實施勘測，被告所有
      系爭建物瓦斯表、水表、階梯、地上物占用系爭土地如附
      圖所示編號A、B、C、D部分土地，可知新竹地政機關所依
      憑之地籍線並非65年重測時指界人共同指界地籍位置。
　　⒎而重測時測量機關為內政部國土測繪中心，本院函詢該中
      心當時重測結果是否為重測時指界人指界結果，經該中心
      回覆本院略以：前開2筆土地重測成果移交新竹市地政事
      務所保管使用後，該中心未再辦理重測成果檢測作業或法
      院囑託鑑測等工作，及原建物已拆除重建，重測地籍調查
      表記載經界已有改變，重測後地籍圖是否與重測時指界位
      置（地籍調查表記載經界）相符，無從判斷等語，亦有該
      中心111年3月4日測籍字第1111331460號函（見本院卷第1
      89頁）在卷可按。前開函文亦無法認定該中心移交與新竹
      市地政事務所之地籍重測結果是否與指界結果相符。
　　⒏又本院認定系爭土地與同段74地號土地間界址亦位在系爭
      土地上建物基座與排水溝中間，而系爭建物附設之瓦斯表
      已經被告拆除，其餘水表、階梯、地上物係位在排水溝之
      另一側，原告主張前開地上物占用系爭土地，尚屬無據。
（二）關於原告是否得請求被告將占用系爭土地地上物、及附設
      瓦斯表、水表、階梯拆除，將土地返還原告部分：
　　　系爭建物、附設水表、階梯是否占用系爭土地有疑義，而
      瓦斯表已經被告自行拆除，原告請求將前開地上物占用系
      爭土地部分拆除，並將土地返還原告，尚屬無據。
四、綜上所陳，被告所有系爭建物、附設水表、階梯並未占用系
    爭土地，瓦斯表則由被告自行拆除，原告依所有物返還請求
    權請求被告拆除並返還土地，為無理由，應予駁回。
五、本件事證已臻明確，兩造其餘攻擊方法及所提證據，於判決
    結果不生影響，爰不一一論列。
據上論結，本件原告之訴為無理由，依民事訴訟法第436條第2項
、第78條、第85條第1項，判決如主文。
中　　華　　民　　國　　111 　年　　4 　　月　　14　　日
                  新竹簡易庭    法  官  邱玉汝
以上正本係照原本作成。
如對本判決上訴，須於判決送達後20日內向本院提出上訴（須按
他造當事人之人數附繕本）；如委任律師提起上訴者，應一併繳
納上訴審裁判費。
中　　華　　民　　國　　111 　年　　4 　　月　　14　　日
                                書記官  陳筱筑